最高法院刑事判決　　　　　　　　　　　　　　　九十三年度台上字第六三九八號
　　上　訴　人　乙○○
　　　　　　　　甲○○
　　共　　　同
　　選任辯護人　林武順律師
右上訴人等因違反公職人員選舉罷免法案件，不服台灣高等法院花蓮分院中華民國九
十三年八月十九日第二審判決（九十二年度選上訴字第八號，起訴案號：台灣花蓮地
方法院檢察署九十一年度偵字第一三九三號），提起上訴，本院判決如左：
    主  文
原判決撤銷，發回台灣高等法院花蓮分院。
    理  由
本院原判決認定上訴人乙○○為花蓮縣萬榮鄉馬遠村第十七屆村長候選人，為達當選
該屆馬遠村村長之目的，竟與其妻即上訴人甲○○基於對有投票權人交付賄賂，約定
投票權為一定行使之犯意聯絡，及與其妻甲○○、其同學杜盛光（經台灣花蓮地方法
院檢察署檢察官另為緩起訴處分）基於預備對有投票權人交付賄賂，約定投票權為一
定行使之概括犯意聯絡。先於民國九十一年五月下旬間之某日晚間八時許，乙○○與
甲○○至花蓮縣萬榮鄉馬遠村八號杜盛光住處，交付新台幣（以下同）三千元予有投
票權之杜盛光，其中一千元為給予杜盛光之賄賂；另二千元則委請杜盛光交付予有投
票權之其妻馬春妹、其父杜石海，約定於同年六月八日村長選舉投票日，應投票予乙
○○，並得到杜盛光之承諾。嗣乙○○、甲○○夫婦復於同年五月三十一日之某時，
在同村六十三號馬仁智住處，再交付六千元予杜盛光，請求杜盛光將其中一千元交予
有投票權之弟妹杜秋銀，做為杜盛光之弟妹杜秋銀投票予乙○○之代價；剩餘之五千
元則做為杜盛光為乙○○拉票，購買菸酒、檳榔等物之經費，並得到杜盛光之承諾。
惟在同年六月三日，杜盛光尚未將上開金錢交付予其妻馬春妹、其父杜石海及其弟妹
杜秋銀前，即為警查獲等情，因而撤銷第一審判決，改判仍論處上訴人乙○○、甲○
○二人（下稱上訴人二人）共同對於有投票權之人交付賄賂，而約其投票權為一定之
行使罪刑，固非無見。
惟查(一)犯罪事實應依證據認定之，所謂證據，必須適合於被告犯罪事實之認定，始得
採為斷罪之資料（本院五十三年台上字第二七五０號、六十九年台上字第四九一三號
判例意旨參照）。本件原判決認定上訴人二人有右揭投票行賄犯行，係以證人杜盛光
於檢察官偵查中之供述及上訴人二人於法院審理中供承有於右揭時地先後二次交付杜
盛光計九千元錢款之陳述，為其依憑認定之證據。然觀杜盛光於檢察官偵查中之供述
筆錄，其於九十一年六月五日及同年十一月二十二日受檢察官訊問時，僅供稱：伊於
右揭時地，先後二次接受上訴人二人交付錢款計為九千元，「是包括我家裏拉票的錢
，共四票，但我還未給我的家人」、「我有同意（拿這些錢幫乙○○拉票）」、「我
承認乙○○有向我買票」等語，至其所謂家裏四票，究係指何人？每票若干元等內情
，上開供述筆錄均付闕如，原判決究竟依憑何項證據認定上訴人二人交付杜盛光之九
千元錢款中，其中一千元係作為給予杜盛光投票賄賂之錢款，另三千元則委請杜盛光
以每人一千元數額交予有投票權之其妻馬春妹，其父杜石海、其弟妹杜秋銀，做為投
票予乙○○之代價等事實，並未於理由詳予明，不無證據與事實未盡適合及理由尚
欠完備之違誤。(二)杜盛光於警訊時已供稱：上訴人二人先後二次交付伊之錢款計九千
元，是作為向伊投票行賄之用，一票一千元，除其自己一票一千元外，另希望伊轉交
其妻馬春妹、其父杜石海、其弟妹杜秋銀每人各一千元，餘五千元則作為其為乙○○
拉票，購買菸酒、檳榔等物之經費，經伊允諾而收受，惟尚未轉交及動用上開錢款即
被查獲等情甚詳，此項不利於上訴人二人之警訊供述，雖與杜盛光於審判中之陳述不
符，惟該項警訊供述，是否有刑事訴訟法第一百五十九條之二規定具有較可信之特別
情況，且為證明犯罪事實所必要者，而得採為認定犯罪事實之證據之情形？亦應深入
勾稽研求。究竟實情如何？為發見真實，並維護公平正義，自應詳予查明審酌上情，
俾為適法之判決，原審未審酌說明上情，遽為判決，亦不無查證未盡之違誤。以上或
為上訴人二人上訴意旨所指摘，或為本院得依職權調查之事項，應認原判決有撤銷發
回更審之原因。原判決對於上訴人二人不另為無罪諭知部分，基於審判不可分之原則
，應併予發回。
據上論結，應依刑事訴訟法第三百九十七條、第四百零一條，判決如主文。
中　　　華　　　民　　　國　　九十三　　年　　 十二 　　月　　　二　　　日
                              最高法院刑事第十二庭
                                  審判長法官  陳　正　庸
                                        法官  賴　忠　星
                                        法官  王　居　財
                                        法官  張　清　埤
                                        法官  林　開　任
      右正本證明與原本無異
                                              書  記  官
中　　　華　　　民　　　國　　九十三　　年　　 十二 　　月　　 十三 　　日
                                                                        Ａ
